臺灣屏東地方法院刑事判決　　　　　　　96年度交訴字第63號
公　訴　人　臺灣屏東地方法院檢察署檢察官
被　　　告　乙○○
上列被告因業務過失致死案件，經檢察官提起公訴（96年度偵字
第3216號），本院判決如下：
    主  文
乙○○犯業務過失致人於死罪，處有期徒刑貳年，減為有期徒刑
壹年。
    事  實
一、乙○○平日擔任國光汽車客運股份有限公司之司機，領有職
    業聯結車駕駛執照，為從事搭載乘客之駕駛業務之人。其於
    民國95年11月13日下午15時49分許，駕駛車牌號碼FO-098號
    營業大客車，自國光汽車客運股份有限公司麟洛站返回公司
    屏東站途中，沿屏東縣屏東市○○○路外側車道由東往西方
    向直行，途經該路民生家商前（即台1 線399 ‧9 公里北上
    車道）處，適丁○○（Friedhelm Jezuchowski ，下稱丁○○）騎乘車牌號碼493-FAN 大型重機車搭載其妻柯芳玲沿同
    向前方外側車道行駛，本應注意與併行車輛保持安全間隔，
    且依當時天候情、日間自然光線、柏油乾燥路面、路面無缺
    陷亦無障礙物、視距良好，並無不能注意之情形，竟疏未注
    意與丁○○之機車保持適當之併行間隔，致其所駕駛之營業
    大客車沿外側車道由後駛近，而與丁○○之機車併行時，其
    營業大客車右側擦撞丁○○所騎機車之左側。丁○○機車與
    乙○○所駕之營業大客車擦撞後車身搖晃，丁○○及其所搭
    載之柯芳玲因而人車倒地，該機車並倒於外側車道處，柯芳
    玲倒地後遭乙○○所駕之營業大客車之右後車輪輾壓，經他
    人送離車禍現場不遠之國仁醫院急救後，仍因傷重，延至同
    日下午16時55分許不治死亡，丁○○亦受有臉部、左肩、背
    部、左肘挫擦傷、腰部挫傷等傷害。又乙○○肇事後，於到
    場處理警員尚未知悉何人為肇事者之前，主動向警員自承駕
    車肇事，而願接受裁判。
二、案經屏東縣警察局屏東分局報請臺灣屏東地方法院檢察署檢
    察官相驗後自動檢舉及丁○○訴由臺灣屏東地方法院檢察署
    檢察官偵查起訴。
    理  由
壹、程序方面
一、按被告以外之人於偵查中向檢察官所為陳述，除顯有不可信
    之情況者外，得為證據，刑事訴訟法第159 條之1 第2 項定
    有明文。偵查中對被告以外之人所為之偵查筆錄，或被告以
    外之人向檢察官所提之書面陳述，性質上均屬傳聞證據。惟
    現階段刑事訴訟法規定檢察官代表國家偵查犯罪、實施公訴
    ，依法其有訊問被告、證人及鑑定人之權，證人、鑑定人且
    須具結，而實務運作時，檢察官偵查中向被告以外之人所取
    得之陳述，原則上均能遵守法律規定，不致違法取供，其可
    信度極高，自得為證據。本件證人甲○○於檢察官偵查中具
    結所為之證述，性質上雖屬傳聞證據，惟係偵查中向檢察官
    所為之證述，並經具結，且無顯有不可信之情況，自具有證
    據能力。
二、又公務員依其職務所製作之紀錄文書及證明文書，除能證明
    有顯不可信之情況外，當然具有證據能力，而得作為認定犯
    罪之證據。查卷內所附之道路交通事故現場圖、道路交通事
    故調查報告表、屏東縣警察局道路交通事故當事人酒精測定
    紀錄表、屏東縣警察局道路交通事故肇事人自首情形紀錄表
    、屏東縣警察局指揮中心受理110 報案紀錄單等，係公務員
    於審判外，本於其知覺、記憶，所表達之文書，其中有關本
    案車禍現場之相關車輛位置、倒地位置、現場道路之號誌與
    標線、當時路況、車損狀況、酒精檢測、自首情形所作之紀
    錄，係屬記錄警員基於其職務根據現場實況所製作之紀錄文
    書，因該等公務員有據實製作之義務，復無利害關係，而現
    場歷經相當時日，難以重建，實有尊重該等紀錄文書之必要
    性，且就該等紀錄，被告及其辯護人亦均曾未主張有任何刑
    事訴訟法第159 條之4 第1 款所定之顯不可信情況之例外條
    件存在，依刑事訴訟法159 條之4 第1 款之規定，該等文書
    有關上開事實紀錄部分，俱有證據能力，合先敘明。
三、按「除前3 條之情形外，下列文書亦得為證據：一、除顯有
    不可信之情況外，公務員職務上製作之紀錄文書、證明文書
    。二、除顯有不可信之情況外，從事業務之人於業務上或通
    常業務過程所須製作之紀錄文書、證明文書。三、除前二款
    之情形外，其他於可信之特別情況下所製作之文書。」此刑
    事訴訟法第159 條之4 定有明文。經查，國仁醫院出具之診
    斷證明書，係專業醫師所開具，國仁醫院乃一具規模之醫院
    ，有其規模，既係由專業醫師製作診斷書與病歷，應認係在
    可信之特別情況下所為，具有高度之信用性，依同法第159
    條之4 第3 款之規定，得作為證據。
四、按被告以外之人於審判外之言詞或書面陳述，除法律有規定
    者外，不得作為證據；又被告以外之人於審判外之陳述，雖
    不符前4 條之規定，而經當事人於審判程序同意作為證據，
    法院審酌該言詞陳述或書面陳述作成時之情況，認為適當者
    ，亦得為證據。當事人、代理人或辯護人於法院調查證據時
    ，知有第159 條第1 項不得為證據之情形，而未於言詞辯論
    終結前聲明異議者，視為有前項之同意，刑事訴訟法第159
    條第1 項、第159 條之5 分別定有明文。本件證人丙○○、
    甲○○、丁○○於警詢中之證言、調查報告、屏東縣警察局
    交通隊處理相驗案件初步調查報告暨報驗書、臺灣屏東地方
    法院檢察署相驗屍體證明書、法醫驗斷書、車輛肇事報告表
    、車籍資料、臺灣省車輛行車事故覆議鑑定委員會96年8 月
    27日府覆議字第0966202628號函等為前開刑事訴訟法第159
    條第1 項之傳聞證據，惟被告於本院準備程序中就其證據能
    力表示無意見（見本院卷第14頁96年7 月27日準備程序筆錄
    ），並於本院言詞辯論終結前均未就其證據能力聲明異議，
    依前開刑事訴訟法第159 條之5 第2 項之規定，上開陳述亦
    有證據能力。
五、本件卷存之臺灣省高屏澎區車輛行車事故鑑定委員會96年3
    月30日高屏澎鑑字第960145號函所附之鑑定意見書，係被告
    以外之人於審判外之書面陳述，依刑事訴訟法第159 條第1
    項之規定，屬於傳聞證據，惟於立法理由明確說明，該條所
    謂「除法律有規定者」外，尚包括同法第159 條之1 至159
    條之5 及第206 條等規定。本件鑑定係經臺灣屏東地方法院
    檢察署檢察官囑託機關、團體所為之鑑定，所鑑定之結果，
    鑑定人依刑事訴訟法第206 條所出具之鑑定報告，係刑事訴
    訟法第159 條第1 項所指例外規定，有證據能力。
貳、實體方面
一、訊之被告乙○○固坦承其於上開時地與告訴人丁○○所騎乘
    車牌號碼493-FAN 大型重機車發生擦撞，並因此造成丁○○
    所搭載之乘客柯芳玲不治死亡，丁○○因此受有臉部、左肩
    、背部、左肘挫擦傷、腰部挫傷等傷害；惟否認有何過失之
    駕駛行為，辯稱：伊沒有超車也沒有變換車道，伊有保持安
    全距離，係因告訴人丁○○為閃避路旁違規停車之車牌號碼
    為9667-GN 號車輛，方自行向左擦撞到伊所駕駛之營業大客
    車，伊並無過失云云。經查：
（一）被告考領有職業聯結車駕照，任職於國光汽車客運股份有
      限公司，平時以駕駛營業大客車搭載乘客為業，及於前開
      時、地駕駛前開營業大客車，與告訴人丁○○所騎機車發
      生擦撞，丁○○及其所搭載之柯芳玲因而人車倒地，該機
      車並倒於外側車道處，柯芳玲倒地後遭被告乙○○所駕之
      營業大客車之右後車輪輾壓，經他人送離車禍現場不遠之
      國仁醫院急救後，仍因傷重，延至同日下午16時55分許不
      治死亡，丁○○亦受有臉部、左肩、背部、左肘挫擦傷、
      腰部挫傷等傷害等事實，業經被告坦承在卷，核與告訴人
      丁○○、證人丙○○、甲○○於警偵訊中及本院審理中證
      述情節大致相符，並有車籍資料、被告駕照影本、車牌號
      碼FO-098號營業大客車行照、屏東縣警察局交通隊處理相
      驗案件初步調查報告暨報驗書、臺灣屏東地方法院檢察署
      相驗屍體證明書、法醫驗斷書、車輛肇事報告表、國仁醫
      院診斷證明書等附卷可參，此部分事實堪可認定。
（二）證人即告訴人丁○○於警詢中證稱：車禍前我沿民生東路
      外線車道東向西往屏東方向行駛。對方大客車與我同向行
      駛，在我機車後方。當時我往屏東方向直行，當我行駛至
      肇事地點時，我聽到我太太柯芳玲大叫一聲，就遭大客車
      右側車身撞擊我機車左側再撞擊機車左側手把，我就失控
      往左側摔倒（見95年度相字第643 號卷第9 頁背面95年11
      月13日警詢筆錄），核與證人甲○○於本院審理中結證稱
      ：「國光號往我那邊過來，內線的，下班時，人多車多，
      他們併排行，…（問：在停紅綠燈時，你有無看到外國人
      ？）有，他也在外側車道，本來機車在右邊，再來是國光
      號。（問：起步後，為什麼大客車會偏到你那邊去？）因
      為那裡沒有機車專用道，當時車多，國光號偏內側，他為
      了閃旁邊的車，在偏的時候就發生車禍。」等語相符（見
      本院卷第37頁背面96年10月9 日審理筆錄）；亦經被告於
      偵訊中自承：「到肇事地點時，丁○○的車子在我前方，
      我們同向」等語一致（見95年度相字第643 號卷第50頁95
      年11月14日相驗筆錄）。並與卷附道路交通事故現場圖與
      照片所示機車刮地痕之起始位置係在民生東路外側車道中
      間處，而營業大客車之右後車輪煞車痕位置亦係在同車道
      上距離機車最後倒臥處甚近之位置附近；營業大客車之擦
      痕係在右側車身中間處，機車之擦痕係在前輪擋泥板、左
      上方車頭大燈、左車把處相符（見95年度相字第643 號卷
      第19頁、第28至第35頁、第38至第41頁、第48頁勘驗筆錄
      、第83至第90頁），從而肇事之際應係告訴人丁○○所騎
      乘之機車原在同車道被告所駕駛之營業大客車前方，兩車
      行經至肇事地點之際，被告所駕車輛因速度稍快而與告訴
      人丁○○所騎乘之機車併行，並因未保持兩車併行之間隔
      以致該營業大客車右側擦撞至告訴人丁○○所騎乘之機車
      左側等情，自堪信為真實。
（三）再查，於上開時間，在肇事地點附近雖確有1 台車牌號碼
      為9667-GN 號之車輛停駛於路邊，惟依據證人甲○○於偵
      訊中結證稱：當時路邊有一台休旅車壓到白線，當時機車
      已經到休旅車的「後面」，國光號也到休旅車位置了，國
      光號的車頭已經經過機車，機車的手把擦撞到國光號車門
      後面（見95年度相字第643 號卷第108 頁95年12月26日偵
      訊筆錄），此與證人丙○○於本院審理中結證稱：撞擊是
      在車（即上開休旅車）「後面」等語相符（見本院卷第36
      頁背面96年10月9 日審理筆錄）；可證當時告訴人丁○○
      所騎乘機車與被告所駕駛之營業大客車撞擊之位置乃在上
      開休旅車之後方。而關於該休旅車之停放位置，業據證人
      甲○○於偵訊中結證稱：當時休旅車的位置在筆畫的圓圈
      再前面一點點，大約距離電信箱約40至50公分左右（見95
      年度相字第643 號卷第108 頁95年12月26日偵訊筆錄），
      顯證上開休旅車之停放位置乃在卷附照片中所示電信箱之
      正後方；再綜合比對前開道路交通事故現場圖與照片（見
      95 年 度相字第643 號卷第19頁、第28頁），照片中所示
      電信箱乃位於營業大客車之右側中間處，而該處距離告訴
      人丁○○機車刮地痕之起始位置顯有超過9.7 公尺（即機
      車刮地痕總長）加上4.5 公尺（即營業大客車右側中間偏
      後處距離機車刮地痕終結位置）以上之長度，足見告訴人
      丁○○騎乘機車遭被告所駕駛之營業大客車擦撞而開始倒
      地擦撞道路之處，距離上開休旅車停放路邊處有相當之遠
      距，告訴人丁○○應無可能係為閃避前方「遠處」之停靠
      路旁休旅車而自行擦撞被告所駕駛之營業大客車。再者證
      人甲○○於警詢中亦證述：有一台休旅車停在路旁，休旅
      車左側車輪壓在白線上（見95年度相字第643 號卷第94頁
      背面95年11月15日警詢筆錄），又依前開道路交通事故現
      場圖所示，告訴人丁○○機車刮地痕之起始位置係在民生
      東路外側車道中間，距離外側車道邊緣白線尚有1.9 公尺
      之距離，更足以證明告訴人丁○○並未因太靠近前開停靠
      路旁之休旅車而因此向左擦撞被告之車輛。被告辯稱告訴
      人丁○○為閃避路旁違規停車之車牌號碼為9667-GN 號車
      輛，方自行擦撞到伊所駕駛之營業大客車云云，不足為採
      。
（四）又依前開道路交通事故現場圖所示，被告行駛之外側車道
      足有4.4 公尺寬，而被告所駕營業大客車寬不過2.5 公尺
      ，其自後超越車道上行駛之機慢車時，足足可向左讓出1.
      9 公尺之併行間隔。足見被告僅有注意所駛外側車道正前
      方，偶有兼及左右車前狀況，且雖察覺行駛在其右前及右
      側之機車數量眾多，惟於自後因速度稍快與告訴人丁○○
      所騎機車併行時，復未採取稍向左靠以保持兩車併行間隔
      之必要安全措施，在兩車過於靠近之情況下貿然行駛，致
      其營業大客車右側擦撞丁○○所騎機車之左側，使告訴人
      丁○○與乘客柯芳玲倒地後復遭營業大客車之右後車輪擦
      撞無疑。
（五）且告訴人丁○○當時騎乘機車時，其車頭有無左偏或右偏
      ？迄今應已無證據認定，而因騎機車時，如突然遇到緊急
      狀況，駕車者一時無法把持住機車車頭，而令車頭有偏向
      左、右任何一方，則亦有可能。是不得僅以告訴人機車往
      左斜倒而認定告訴人乃自行向左朝被告所駕駛之營業大客
      車擦撞。被告辯稱告訴人丁○○自行擦撞伊所駕駛之營業
      大客車云云，並無證據支持，應屬卸責之詞。
（六）綜上所述，被告於上開時地，疏未與告訴人丁○○所騎乘
      之機車保持併行之安全間隔發生擦撞之事實，堪可認定。
      再按汽車行駛時，駕駛人應注意車前狀況及兩車併行之間
      隔，並隨時採取必要之安全措施，道路交通安全規則第94
      條第3 項定有明文。被告為從事駕駛業務之人，應知甚明
      ，其駕駛營業大客車沿屏東縣屏東市○○○路外側車道由
      東往西方向直行，途經該路民生家商前（即台1 線399 ‧
      9 公里北上車道）處，應注意與併行車輛保持安全間隔，
      而依當時情形，天候晴、日間自然光線、柏油乾燥路面、
      路面無缺陷亦無障礙物、視距良好，並無不能注意之情形
      ，甚至被告所駕營業大客車體積與重量均龐大，被告更應
      確認與左右車輛保持適當距離，以免造成人車危害，竟疏
      未注意與告訴人丁○○之機車保持適當之併行間隔，致其
      所駕駛之營業大客車沿外側車道由後駛近，而與丁○○之
      機車併行時，其營業大客車右側擦撞丁○○所騎機車之左
      側，因而致柯芳玲倒地後遭營業大客車之右後車輪輾壓不
      治身亡，告訴人丁○○亦受有臉部、左肩、背部、左肘挫
      擦傷、腰部挫傷等傷害，被告確有過失至明。且經公訴人
      送請鑑定本件交通事故之過失責任結果，該鑑定機關亦同
      認被告係有過失，有臺灣省高屏澎區車輛行車事故鑑定委
      員會96年3月30日高屏澎鑑字第960145號函所附之鑑定意
      見書在卷可佐。而柯芳玲、丁○○係因本件交通事故而死
      亡、受傷，顯與被告之過失有相當因果關係，被告之過失
      致人於死、過失傷害犯行，洵堪認定。
（七）再本件車禍之肇事責任經本院送至臺灣省車輛行車事故覆
      議鑑定委員會鑑定，該會雖以車牌號碼為9667-GN 號之車
      輛肇事時實際停車位置不明，致無法研判確認：其停車情
      形影響兩部肇事車輛行駛之程度，亦無法釐清本案肇事時
      兩車相對行駛運動狀態，究係李營大客車超越時擦撞傅大
      型重機車？亦或傅大型重機車繞越9667-GN 號休旅車煞車
      減速並向左偏行時與併行中之李營大客車擦撞？肇事實情
      不明，未便鑑定，固有該臺灣省車輛行車事故覆議鑑定委
      員會96年8 月27日府覆議字第0966202628號函可據。惟鑑
      定人之鑑定僅係供事實審法院判斷、認定事實之證據資料
      之一端，鑑定人所為之鑑定意見於法並不能拘束法院之認
      定，法院所認定事實，固非不得參考鑑定人所為之鑑定意
      見，然實則法院係本於其調查相關之證據資料所得之確切
      心證，而為判斷，是本件事證已明，上開鑑定資料，亦不
      影響本院之認定結果，附此敘明。
二、被告係以駕駛營業大客車載運乘客為業，為從事駕駛業務之
    人，其駕駛營業大客車因過失致柯芳玲死亡及丁○○受傷，
    核其所為，係犯刑法第276 條第2 項業務過失致人於死罪及
    刑法第284 條第2 項業務過失傷害罪。被告以一過失行為而
    觸犯刑法第276 條第2 項業務過失致死罪及第284 條第2 項
    業務過失傷害2 罪名，為想像競合犯，應依刑法第55條規定
    ，從一重之業務過失致死罪處斷。公訴意旨雖記載被告係違
    反汽車超車時，須前行車減速靠邊或以手勢或亮右方向燈表
    示允讓後，後行車始得超越，超越時應顯示左方向燈並於前
    車左側保持半公尺以上間隔超越，行至安全距離後，再顯示
    右方向燈駛入原行路線之注意義務，然遍查全卷並無證據證
    明被告於肇事之際有超越告訴人所騎乘之機車至其前方之情
    事，公訴人此部認定尚有未洽。被告於肇事後停留於案發現
    場，並於有偵查犯罪權限之機關及公務員發覺其犯罪前，主
    動向負責處理之員警自承其因駕車發生前揭車禍，進而接受
    裁判，除據被告供承明確外，並有屏東縣警察局道路交通事
    故肇事人自首情形紀錄表在卷可稽（見95年度相字第643 號
    卷第25頁），核與刑法第62條自首之規定相符應依修正前刑
    法第62條前段之規定，減輕其刑。爰審酌被告為從事駕駛業
    務之人，駕駛車體龐大沈重之大客車，本應更加謹慎小心，
    卻未注意而有過失，致丁○○受傷、柯芳玲死亡，所造成之
    損害甚鉅，犯後仍否認有過失，態度非佳，且尚未和解或賠
    償等一切情狀，量處如主文所示之刑。又被告犯罪時間在96
    年4 月24日以前，所犯符合中華民國九十六年罪犯減刑條例
    第2 條第1 項第3 款所定之減刑條件，應依該規定減其刑期
    為二分之一，故減為有期徒刑1 年。
據上論斷，應依刑事訴訟法第299 條第1 項前段，刑法第276 條
第2 項、第284 條第2 項、第55條前段、第62條前段，刑法施行
法第1 條之1 第1 項、第2 項前段，中華民國九十六年罪犯減刑
條例第2 條第1 項第3 款、第7 條，判決如主文。
本案經檢察官顏珮珊到庭執行職務。
中　　華　　民　　國　　96　　年　　10　　月　　23　　日
                  交通法庭    審判長法  官潘正屏
                                    法  官許蓓雯
                                    法  官羅培毓
以上正本證明與原本無異。
如不服本判決應於收受本判決送達後十日內向本院提出上訴書狀，
其未敘述上訴理由者，並得於提起上訴後十日內向本院補提理由
書狀（均須按他造當事人之人數附繕本）「切勿逕送上級法院」
中　　華　　民　　國　　96　　年　　10　　月　　25　　日
                                書記官  張儷薾
附錄本件判決論罪科刑法條：
刑法第276 條第2 項：
從事業務之人，因業務上之過失犯前項之罪者，處5 年以下有期
徒刑或拘役，得併科3,000 元以下罰金。
刑法第284 條第2 項：
從事業務之人，因業務上之過失傷害人者，處1 年以下有期徒刑
、拘役或1,000 元以下罰金，致重傷者，處3 年以下有期徒刑、
拘役或2,000 元以下罰金。
